【裁判字號】    92,台上,6402
【裁判日期】    921119
【裁判案由】    違反野生動物保育法
【裁判全文】
最高法院刑事判決                              九十二年度台上字第六四０二號
    上  訴  人  甲○○
右上訴人因違反野生動物保育法案件，不服台灣高等法院高雄分院中華民國九十年五
月三十一日第二審判決（九十年度上訴字第六九一號，起訴案號：台灣高雄地方法院
檢察署八十九年度偵字第二二０八０號），提起上訴，本院判決如左：
    主  文
原判決撤銷，發回台灣高等法院高雄分院。
    理  由
本件原判決認定：上訴人甲○○明知高身鏟頜魚（學名  Varicorhinus  alticorpus
，俗稱高身錮魚）係經中央主管機關行政院農業委員會公告列為瀕臨絕種保育類野生
動物，其族群量未逾越環境容許量，未經主管機關行政院農業委員會、高雄縣政府許
可，不得予以獵捕。竟為供己食用，而非基於學術研究、教育或試驗研究之目的，復
未經主管機關之許可，於民國八十九年九月三十日十四時許，攜帶其所有獵捕魚類工
具電魚設備一組（含變電器、電瓶、魚網），至高雄縣六龜鄉○村段荖濃溪公共水域
，以前開電魚設備獵捕高身鏟頜魚五十八隻，旋於同日十四時四十分許，為警當場查
獲等情。因而維持第一審依想像競合犯之規定，從一重論上訴人以野生動物保育法第
四十一條第一項第三款之違反獵捕野生動物不得使用電氣之規定，使用禁止之方式，
獵捕保育類野生動物罪，處有期徒刑柒月；並諭知扣案之電魚設備壹組（含變電器、
電瓶、魚網）沒收之判決，駁回上訴人之第二審上訴，固非無見。
惟按：(一)、有罪之判決書，對被告有利之證據不採納者，應記載其理由，為刑事訴訟
法第三百十條第二款所明定。故有罪判決對於被告有利之證據，如不加採納，必須說
明其不予採納之理由，否則即難謂無判決不備理由之違誤。又野生動物保育法第四十
一條第一項各款之違法獵捕保育類野生動物罪，均以有獵捕保育類野生動物之故意為
要件。依卷內資料，證人即高雄縣六龜鄉公所秘書柯新武於第一審調查時，證稱：「
我們那裡是荖濃溪，整年都可垂釣」等語（見第一審卷第十六頁）。上訴人於原審即
引用上開證詞，而以：該河段並無設置任何禁止釣魚、捕魚之告示，伊不知河內有保
育類之魚類，並無獵捕保育類野生動物之故意，伊以電氣採捕魚類，縱不能免責，亦
僅應擔負違反漁業法之罪刑等詞置辯（見原審卷第四十九頁、第五十一頁），似非全
然無據。原判決就證人柯新武之前揭證言，如何不足為有利於上訴人之認定，並未斟
酌說明，遽為不利於上訴人之論斷，非無判決理由不備之違法。(二)、野生動物保育法
第四十一條第一項第一、二、三款均係就不同情形下，對於保育類野生動物為獵捕、
宰殺之處罰規定，如僅有其中一款情形之獵捕或宰殺保育類野生動物，固祇成立其中
一款之獵捕或宰殺保育類野生動物罪；如兼具其中多款之情形，因獵捕或宰殺之行為
祗有一個，仍只成立一罪，不能認為係法規競合或犯罪競合，並無刑法第五十五條之
適用，其判決主文應將各款情形順序揭明，理由並應引用各款，俾相適應。原判決認
上訴人以電氣獵捕水產之保育類野生動物，係一行為同時觸犯野生動物保育法第四十
條第一項第一款、第三款之二項罪名，應與另又觸犯之漁業法第六十條第一項之罪，
依刑法第五十五條想像競合犯之規定，從一重之野生動物保育法第四十條第一項第三
款處斷（見原判決理由二），併有適用法則不當之違誤。以上或為上訴意旨所指摘，
或為本院得依職權調查之事項，應認原判決有撤銷發回之原因。
據上論結，應依刑事訴訟法第三百九十七條、第四百零一條，判決如主文。
中      華      民      國    九十二    年     十一     月     十九     日
                              最高法院刑事第九庭
                                  審判長法官  林  增  福
                                        法官  邵  燕  玲
                                        法官  陳  世  雄
                                        法官  惠  光  霞
                                        法官  吳  三  龍
      右正本證明與原本無異
                                              書  記  官
中      華      民      國    九十二    年     十一     月    二十四    日


司法院資訊處製作；財團法人民間司法改革基金會備份。
